【裁判字號】    94,上易,584
【裁判日期】    950125
【裁判案由】    違反食品衛生管理法
【裁判全文】
臺灣高等法院刑事判決                 94年度上易字第584號
上  訴  人  臺灣臺北地方法院檢察署檢察官
被      告  乙○○
            甲○○
前二人共同
選任辯護人  邱晃泉律師
上列上訴人因被告違反食品衛生管理法案件，不服臺灣臺北地方
法院93年度易字第1087號，中華民國94年3月18日第一審判決（
起訴案號：臺灣臺北地方法院檢察署94年度上字第145號），提
起上訴，本院判決如下：
    主  文
上訴駁回。
    理  由
一、公訴意旨略以：被告乙○○係臺北市福臨門餐廳股份有限公
    司（下稱福臨門餐廳）負責人，被告甲○○係臺北市松山區
    ○○○路4段186號2樓福臨門餐廳南京店（下稱福臨門餐廳
    南京店）店長，分別負有管領監督餐廳營運之責，本應注意
    及維護餐廳廚房設備、食品儲存之清潔，避免所製造販賣之
    食品含有有害人體健康之病原菌，且無不能注意之情事，竟
    疏於注意，於民國93年5月9日19時許，在福臨門餐廳南京店
    內，提供婚禮喜宴餐點時，將含有腸炎弧菌Ｋ八型病原菌之
    食品，提供予客人黃志群等20多人食用，致黃志群等人食用
    後，於翌日陸續出現腹痛、腹瀉、嘔吐等症狀而前往就醫，
    經臺北市立忠孝醫院通報行政院衛生署疾病管制局派員前往
    查訪，並採集檢體送驗後，始悉上情。因認被告二人分別涉
    有違反食品衛生管理法第34條第3項之罪嫌。
二、關於公訴人於原審93年11月8日審理時，追加起訴被告甲○
    ○涉前開罪嫌之部分，業據公訴人當庭陳明係認此部分與前
    已起訴之被告乙○○所涉案件，二者屬刑事訴訟法第7條3款
    所規定之數人同時在同一處所各別犯罪之相牽連情形，始據
    以追加起訴，且依公訴人追加起訴所載犯罪事實，係以被告
    甲○○對福臨門餐廳南京店販賣食品之情況有管領監督責任
    ，因而有注意義務，與原起訴之被告乙○○涉嫌情節同認係
    因其對該福臨門餐廳南京店負有不得販賣染有病原菌食品注
    意義務，卻分別疏未注意而有過失之事實相對照，公訴人確
    已載明被告甲○○與原起訴被告乙○○之過失行為地在同一
    處所，至於被告甲○○之選任辯護人所稱被告乙○○斯時並
    不在該福臨門餐廳南京店一事，姑不論刑事訴訟法第7條第3
    款關於相牽連案件之規定既係為訴訟經濟之考量，自應以起
    訴事實是否載明有該款情形以為斷，至於行為人實際上是否
    犯罪且果有該款情形一事，則屬法院審理判決之事項，本件
    就起訴及追加起訴所載事實為形式之觀察，公訴人既係以二
    者屬相牽連案件始據以追訴，有追加起訴之訴訟經濟利益，
    此部分追加起訴應屬合法，先予敘明。
三、訊據被告乙○○、甲○○2人均堅詞否認涉犯上揭犯行，被
    告乙○○辯稱：伊僅是福臨門餐廳之公司代表人，實際食物
    處理操作均是主廚、店長負責管理，伊並不在現場，且該食
    物中毒原因係因材料或其他原因所造成並不清楚，若是廚師
    發生錯誤不應由伊承擔等語，被告甲○○則辯稱：並不清楚
    造成中毒之原因為何等語。而公訴人認被告等涉犯前開罪嫌
    ，無非以被告乙○○之供述，被告甲○○以證人身分所為證
    言，及有臺北市政府衛生局疑似食物中毒案呈報局長速報單
    、臺北市政府菘山區衛生所食品中毒事件調查檢速報告單、
    限期改善通知單、衛生局食品中毒調查表、臺北市立忠孝醫
    院（上吐、下瀉）患者資料調查表、行政院衛生署疾病管制
    局防疫檢驗檢體送驗單、臺北市政府衛生局抽驗物品報告表
    、結果報告、臺北市松山衛生所談話紀錄表等件可證為其主
    要論據。
四、經查：
（一）、於93年5月10日前往臺北市立忠孝醫院就診且有發生嘔
        吐、腹痛、腹瀉等疑似食物中毒症狀之周俊弘、侯富根
        、郭美香、黃林美香、黃慧昕、陳姿伶、郭益宏、黃志
        鴻、周俊發、杜玉貞、周俊雄、黃培倫、洪阿鶴、黃慧
        君、李周美子、鄭李杏花、陳俊丞、陳惱中、陳邱儉、
        潘樹霞、陳進銨、黃志群、黃秋蘭、陳騫、曹麗齡、林
        聖傑、劉素英、許丁義、鄒招治等29人中，經採驗渠等
        糞便、嘔吐物、肛門拭子檢體送驗結果，其中採得肛門
        拭子檢體27人中有16位經檢出腸炎弧菌K8，另糞便檢體
        12件（採樣6人）中有10件、嘔吐物檢體10件（採樣5人
        ）中有2件（但係同1人檢體）檢出腸炎弧菌，有行政院
        衛生署疾病管制局防疫檢體送驗單影本9紙附卷可稽，
        且各該病患均有於93年5月9日下午6時許前往福臨門餐
        廳南京店攝食食品之情形，亦有衛生局食品中毒調查表
        、調查簡速報告單各1份暨臺北市立忠孝醫院（上吐、
        下瀉）患者資料調查表影本9張在卷可按，與證人即擔
        任臺北市政府衛生局第七科稽查員之陳怜怜於原審審理
        中所證：於93年5月10日接到臺北市立忠孝醫院傳真得
        知4位民眾疑似食物中毒案件，後來又有病患陸續送到
        忠孝醫院，總共29件，大部分病患採樣檢體都檢出腸炎
        弧菌K8陽性反應，因為這群人在同樣的晚宴吃相同的東
        西，又經檢測出相同病原菌，所以才依照食品衛生管理
        法第11條第4款規定移送，並前往福臨門餐廳南京店作
        環境檢體採樣，而腸炎弧菌K8大多在海鮮類食物上存在
        ，大多是處理過程不潔才發生等語，及證人即在臺北市
        衛生局檢驗室擔任技佐之何禮達結證稱：腸炎弧菌通常
        在海鮮類食物才會發現，若海鮮類食品經煮熟即可排除
        等情，而當日各該病患29人在該餐廳確有攝食海鮮類食
        品一節，業據證人徐德固證述在卷，並有前述衛生局食
        品中毒調查表中所載攝食食品項目相互參照，雖可見前
        開病患攝食入染有腸炎弧菌之海鮮類食品，應係出自渠
        等前往福臨門餐廳南京店參加筵席時所食用無訛。
（二）、惟按食品衛生管理法第34條第1項：「有第31條至前條
        行為，致危害人體健康者，處3年以下有期徒刑、拘役
        或科或併科新台幣18萬元以上90萬元以下罰金」。同法
        文第34條第3項規定：「因過失犯第1項之罪者，處6個
        月以下有期徒刑、拘役或科新台幣10萬元以下罰金」。
        是行為人具有過失時，始可能觸犯同法第34條第3項罪
        。
     1、查關於前開病患29人至福臨門餐廳南京店參加筵席時，
        究係何一食品染有上開腸炎弧菌K8之病原菌一事，（1
        ）、臺北市政府衛生局稽查員陳怜怜、張淑燕、萬中蘭
        均證稱：渠等於接獲前開疑似食物中毒通報而於93年5
        月10日前往稽查，並將在該餐廳所採及環境檢體送驗結
        果，均僅在部分檢體檢出大腸桿菌或大腸桿菌群陽性反
        應，未曾檢出有腸炎弧菌K8之存在，並有卷附之檢驗報
        告1份在卷可參；（2）、證人何禮達復證稱：腸炎弧菌
        與大腸桿菌分屬不同之細菌，縱使檢出大腸桿菌，亦不
        代表該環境有腸炎弧菌存在，亦即前述福臨門餐廳南京
        店之環境檢體雖經檢出大腸桿菌及大腸桿菌群陽性反應
        ，但與前述病患周俊弘等人所攝食染有腸炎弧菌K8食品
        之來源為何，並無任何關聯等語；（3）、又證人即於
        93年5月9日在福臨門餐廳南京店擔任主廚之徐德固證稱
        ：當日所提供之海鮮類食品內容雖包括生食、熟食，但
        部分生食項目係取用另向其他廠商購買已包裝好之食品
        後，予以拆封盛盤後提供客人食用，且海鮮類食品從處
        理至烹煮過程須經多人處理等語。（4）、則當日究係
        何一食品染有該腸炎弧菌K8，及造成感染之原因係由何
        人所提供之食材，或係在如何情況下所感染等均不明，
        能否據之認被告乙○○、甲○○就何部分之監督注意義
        務有疏失，尚難憑斷。
     2、況且，證人徐德固證稱：被告乙○○擔任負責人之福臨
        門餐廳總公司，於每個月都要求各分店餐廳主廚至總公
        司受訓、接受教育、定期研討，對於生食、熟食如何區
        分一事，亦要求以生食、熟食分在不同特定區域之方式
        處理，伊擔任主廚職司廚房內部包括生、熟食、刀具、
        砧板等食物設備之處理事務，總公司並要求每日須檢查
        、造冊，並以2人交叉檢查方式進行複檢，被告甲○○
        亦稱：平時總公司要求分店每星期開1次營運會議，會
        議內容包括業績、業務等檢討，廚房涉及之材料進貨廠
        商等須提報總公司決定，實際向該廠商叫貨則由餐廳現
        場處理等語，足見被告乙○○擔任負責人之福臨門餐廳
        總公司對各該分店之食品操作處理流程、檢查等已有善
        盡相當之監督管理行為，在前述染有腸炎弧菌K8食品之
        來源、原因為何復不明之情況下，自難認被告乙○○就
        此有何應注意、能注意卻疏未注意之過失行為。
     3、再者，關於被告甲○○之部分，雖據被告甲○○自承係
        該福臨門餐廳南京分店之店長，然其亦稱僅負責外場招
        呼客人等服務流程及外場之人事任用，對於內場部分並
        無決定權限，核與證人即該福臨門餐廳南京分店主廚徐
        德固證述：被告甲○○對於廚房內部相關食物處理、設
        備維護等事項，並無參與或指示之權責，而係由伊所負
        責等語，則被告甲○○對該餐廳食物之處理方式、流程
        即實際操作等均未參與，亦不具任何指示監督管理權限
        ，據此實難認被告甲○○對該餐廳所提供食品是否染有
        病原菌等負有何監督注意義務，自亦無從謂其就此有何
        應注意、能注意卻未注意之過失行為可言。
（三）、綜上所述，本件染有腸炎弧菌K8為何食品及造成該食品
        感染之原因均屬不明，被告乙○○復已對各該分店食物
        處理流程善盡監督注意義務，而被告甲○○更未曾對此
        食品處理事務負有任何監督管理注意義務，尚無從認渠
        二人有何公訴人所指訴之過失行為；此外，復查無其他
        任何積極確切之事證，足認被告2人犯罪，揆諸前揭規
        定意旨及說明，被告等之犯罪尚屬不能證明，應為被告
        乙○○、甲○○等無罪之判決。
五、原審因為被告等無罪之判決，洵無不當，檢察官上訴意旨略
    以：（一）、被害人黃志群等29人於食用福臨門餐廳南京店
    提供之餐飲後翌日（即93年5月10日），陸陸續續發生噁心
    、嘔吐、腹瀉等症狀，經臺北市立忠孝醫院通報臺北市政府
    衛生局，並採集檢體送驗後，均檢驗出腸炎弧菌K8之有害人
    體健康之病原菌，然因該菌種自食用後至發病時，具有一定
    之潛伏期間，臺北市政府衛生局稽查人員於接獲通報後，第
    一時間趕抵福臨門餐廳南京店採集檢體時，被害人黃志群等
    29 人食用之海鮮類食品及餐具等，均已清理完畢，而無法
    進行採樣，然經稽查人員稽核福臨門餐廳南京店內廚房設備
    後，發現有1.冰藏冰箱不潔及籃子直接接觸於地面；2.地面
    磁磚等破損、潮溼不潔；3.冰箱內食品重疊且都無加蓋；4.
    刀具不潔，另外生、熟食刀具、砧板未區分；5.切肉片機不
    潔油污；6.製冰機內的冰剷亂擺放；7.私人東西不能擺放於
    廚房內；8.容器及布簾不能直接覆蓋於煮熟的食品；9.已通
    知業者暫停營業等違規事項，亦即福臨門餐廳總公司所提供
    、管領之廚房硬體設備上，已有重大違規，足以影響食材處
    理之清潔與否，對於本件食物中毒事件，被告等確實具有管
    理上之過失，固不待言；（二）、臺北市政府衛生局稽查人
    員於事發翌日接獲通報後，前往福臨門餐廳南京店，採集廚
    師手部、刀具、砧板及餐具等檢驗結果，均檢驗出大腸桿菌
    及大腸桿菌群，而系爭廚房設備及用具均由福臨門餐廳所提
    供，被告乙○○、甲○○分為福臨門餐廳負責人及南京店現
    場負責人等事實，業據證人甲○○、徐德固、陳怜怜、萬中
    蘭、何禮達張淑燕等於審理中證述綦詳，核與臺北市政府衛
    生局防疫檢驗檢體鑑驗結果、食品衛生限期改善通知單等相
    符，亦足佐證本件被告等分別為負責人及現場負責人，對於
    福臨門餐廳南京店之廚房等硬體設備及處理餐飲廚師暨相關
    人員，本即負有管理、維持之注意義務，卻疏未注意，導致
    廚房及廚師等料理食材之環境不潔，滋生有害人體之病原菌
    ，渠等之過失，至為灼然。（三）、被告甲○○於93年5月
    10日臺北市政府衛生局稽查人員前往稽查時，供稱可能係因
    公司外牆整修，造成通風不良以致影響產品新鮮度等語，此
    有臺北市松山區衛生所談話紀錄表在卷可稽，亦足佐證福臨
    門餐廳南京店於93年5月9日提供之海鮮類食品，可能因為現
    場通風不良，導致食材滋生腸炎弧菌K8，而引發本件被害人
    黃志群等29人食物中毒，此亦為被告等所應注意而未能注意
    ，被告等過失明確，原審不查，逕以被害人黃志群等29人檢
    體之腸炎弧菌K8菌種，未能在福臨門餐廳南京店檢出，遽認
    被告等均無過失，似嫌速斷云云，固非無見，惟查本件因染
    有腸炎弧菌K8為何食品及造成該食品感染之原因均屬不明已
    如前述，縱該餐廳廚房設備不潔及未依規定處理，然其尚與
    本件中毒事件，無必然之相當因果關係，本院尚不得以推測
    之方法科處被告刑罰，檢察官之上訴為無理由，應予駁回。
據上論斷，應依刑事訴訟法第368條，判決如主文。
本案經檢察官邱美育到庭執行職務。
中    華    民    國    95    年    1     月    25    日
                  刑事第十一庭審判長法  官  楊炳禎
                                    法  官  陳國文
                                    法  官  江國華
以上正本證明與原本無異。
不得上訴。
                                    書記官  陳秋萍
中    華    民    國    95    年    2     月    9     日


司法院資訊處製作；財團法人民間司法改革基金會備份。
